【裁判字號】    99,家上,35
【裁判日期】    990921
【裁判案由】    收養無效
【裁判全文】
臺灣高等法院臺南分院民事判決          99年度家上字第35號
上  訴  人    乙○○
法定代理人    甲○○
上 訴 人兼
法定代理人    丙○○
上二人共同
訴訟代理人    李合法  律師
              趙培皓  律師
              劉芝光  律師
被  上訴人    丁○○
訴訟代理人    裘佩恩  律師
              魏琳珊  律師
上列當事人間請求收養無效事件，上訴人對於中華民國99年4月
22日台灣台南地方法院98年度親字第166號第一審判決提起上訴
，本院於99年8月31日言詞辯論終結，茲判決如下：
    主  文
上訴駁回。
第二審訴訟費用由上訴人丙○○負擔。
    事  實
甲、上訴人方面：
一、聲明：(一）原判決廢棄。(二）上廢棄部分，被上訴人在第一審之
    訴駁回。(三）第一、二審訴訟費用由被上訴人負擔。
二、陳述：除與原判決記載相同者外，補稱略以：
  (一）原審依國立成功大學醫學院附設醫院（下稱成大醫院）之診
    斷證明書，認定被收養人即上訴人乙○○（下稱被收養人）
    有發展遲緩之現象，惟該次診斷，依成大醫院兒童發展聯合
    評估中心綜合報告書所載，僅依民國（下同）99年2月11日
    所為一次評估，即作出上開結論，該評估報告因被收養人與
    陪同人員互動不良而無法配合測試，結論難認客觀正確，又
    幼兒亦因時地等情境差異展現不同行為表現，故僅參考單次
    評量所得片面觀察，極可能影響其評估結果之可靠性，稽於
    此類造成評量結果不穩定之眾多因素，為被收養人最佳利益
    考量，避免造成標記或誤導情事，更不宜根據上開評量結果
    論斷幼兒之一切發展。
  (二）原審認為上訴人不相信專業，拒絕對發展遲緩之被收養人以
    正當方式治療，容有誤解。上訴人本意係認被收養人並無發
    展遲緩之問題，惟為被收養人最佳利益考量，亦不排除就被
    收養人狀況為適當處理，此由上訴人於知悉成大醫院有此判
    斷後，即刻意為被收養人安排增加肢體功能之活動，並請幼
    教老師特別留意被收養人等情，亦即由上訴人、被收養人與
    幼教老師間互動即可證實。
  (三）上訴人因自身生理疾病問題而對子嗣需求強烈，此為上訴人
    選擇收養被收養人之重要原因。原審認上訴人係出於不得已
    ，為配合上訴人之夫才收養被收養人，為嚴重誤解。且原審
    所認定之上訴人因罹患紅斑性狼瘡引發腎炎須長期洗腎，無
    法如願生育等情，乃收養關係成立前即法院需審酌是否認可
    收養時已存在之事實，依民法第一千零八十一條第一項第四
    款規定，難認符合法院宣告終止收養之要件。
  (四）原審認上訴人無能力說服上訴人之夫以社會容許之觀念教養
    被收養人，與事實不符，上訴人之夫雖於訪視報告中提及「
    欲以被收養人作為佛法傳播之繼承人」等語，然上訴人認為
    宣揚佛法係個人之緣分，但被收養人成長過程中是否確需以
    之作為一生職志，上訴人亦不認同。
  (五）上訴人因生理疾病，自86年至94年間，每週需洗腎3次，至
    今進步至每周僅需洗腎2次，足證身體較以往健康，有足夠
    能力照顧被收養人。而上訴人為更能妥善照料被收養人，積
    極自我充實進修報考保母執照。且上訴人於99年4月12日起
    任職於台南縣私立○○幼稚園，擔任教師職務，有固定工作
    收入，其所從事之工作對於被收養人之教養有非常大之幫助
    ，上訴人既有幼教及保母專業，更可妥適照顧被收養人。
  (六）就上訴人及配偶甲○○之經濟狀況，於被上訴人出養時，即
    已十分清楚，並非收養後發生惡化之情形，且上訴人及其配
    偶甲○○現均有固定工作及收入，雖尚難稱寬裕，亦無原審
    判決所稱入不敷出之情。
  (七）因上訴人之夫對上訴人有夫妻情義，若終止上訴人與被收養
    人之親子關係，上訴人與被收養人以往為母子，終止收養後
    ，上訴人係被收養人其父之配偶，被收養人與被上訴人係母
    子關係，則上訴人、被上訴人與上訴人之夫數人之互動關係
    將趨於複雜，對被收養人亦屬不利。
  (八）關於訴外人戊○○與上訴人之夫之婚外情，係98年9月9日戊
    ○○傳簡訊告知上訴人，上訴人始知悉此事，並非上訴人長
    期隱忍渠等之婚外情，原審認上訴人帶著不能生育之愧疚與
    自責，而容忍其夫與訴外人婚外交往，不僅臆測上訴人內心
    之感情世界，亦與事實不符。
三、證據：除援用原審提出者外，補提成大醫院兒童發展聯合評
    估中心綜合報告書、聲明書、龍盟機械股份有限公司在職證
    明書、美商亞洲美樂家有限公司台灣分公司信函、台南縣私
    立○○幼稚園在職證明書、國立台南師範學院進修部學生歷
    年成績表、○○診所診斷證明書影本各1份、照片共80張、
    手機簡訊內容翻拍照片1紙，手機通話明細表共3頁、王珮玲
    所著之幼兒發展評量與輔導一書、中華民國技術士證、家長
    紀錄事項即健康檢查紀錄、預防接種時程及紀錄表、○○○
    皮膚科診所預約單影本各1份、國立台南師範學院證明書1份
    ，暨聲請將被收養人送財團法人奇美醫院或成大醫院作兒童
    發展評估之測試鑑定。
乙、被上訴人方面：
一、聲明：(一）上訴駁回。(二）第二審訴訟費用由上訴人負擔。
二、陳述：除與原判決記載相同者外，補稱略以：
  (一）原審認定上訴人與被收養人之養親關係是否已產生破綻，乃
    就收養人之人格、收養動機、健康及家庭狀況、收出養方之
    互動；被收養人受照顧之情形；就經濟能力而言等各方面認
    定有終止收養之理由，已屬周詳，並無任何不當或違誤。
  (二）上訴人之身體狀況及經濟能力，原審均已調查清楚，不容上
    訴人否認。而上訴人與被收養人之法定代理人甲○○為夫妻
    關係，縱然上訴人未如甲○○觀念如此偏差及錯誤，但被收
    養人如由其夫妻共同照顧，實難以期待不受甲○○之觀念影
    響，均與被收養人個人之利益有害，上訴人實不適合收養被
    收養人。
  (三）另若收養關係終止，因上訴人之夫仍為被收養人之生父，仍
    至少有探視被收養人之權利，屆時若上訴人可與被收養人生
    父一同探視，上訴人不會完全失去與被收養人相處之機會。
    反之，若被上訴人敗訴，則被上訴人與被收養人之親子關係
    將完全喪失，連探視權均無，並非為被收養人之最佳利益。
三、證據：除援用原審提出者外，補提寶寶復建暨成長紀錄表共
    11頁、照片共27張、手機通話紀錄照片共3張、預防接種時
    程及紀錄表、家長紀錄事項及健康檢查紀錄影本各1份。
    理  由
一、按提起收養無效，或撤銷收養，與確認收養關係成立或不成
    立及終止收養關係之訴，除別有規定外，準用婚姻事件程序
    之規定，民事訴訟法第五百八十八條、第五百八十三條分別
    定有明文。而由第三人起訴請求確認婚姻無效之訴，應以夫
    妻為共同被告，準此，由第三人提起確認收養無效或終止收
    養之訴，應以養父母及養子女為被告，此即所謂必要之共同
    訴訟。故如僅以養子女為被告，未以養父母為共同被告者，
    當事人之適格即有欠缺（最高法院84年度台上字第2547號判
    決、同院96年度第1次民事庭會議決議參照）。查本件雖僅
    由上訴人丙○○一人對原審判決提起上訴，然依上開說明，
    因本件訴訟標的對於上訴人丙○○與被收養人乙○○必須合
    一確定，是本院將乙○○一併列為上訴人，合先敘明。
二、被上訴人起訴主張：上訴人之夫甲○○本開設道館講授佛法
    ，被上訴人為其信徒，因甲○○以「與之性交可以化除嬰靈
    、免除家人病痛」、「與之結合將會共生一個泓法渡世之子
    以償還業報」、「不得告訴他人以免破了和合僧」等蠱惑方
    式詐騙被上訴人失身，於98年1月20日生下乙○○；嗣再與
    上訴人丙○○告以「將孩子過給他們夫妻以圓滿功德」，致
    被上訴人同意將乙○○出養於上訴人丙○○，然甲○○無固
    定工作，上訴人丙○○目前失業、經濟上信用破產，又長年
    洗腎，健康狀況不佳，被收養人乙○○被要求茹素、營養不
    足，未受適當照顧而發展遲緩，上訴人丙○○與被收養人之
    法定代理人甲○○之各項觀念及行為均不利於被收養人乙○
    ○之成長，足以構成難以維持收養關係之重大事由，依民法
    第一千零八十一條第一項第四款規定，訴請准予終止被收養
    人乙○○與上訴人丙○○間之收養關係。爰求為判決：准予
    終止上訴人丙○○與上訴人乙○○間之收養關係（被上訴人
    於原審先位聲明請求判決：確認上訴人丙○○對上訴人乙○
    ○於98年2月25日所為之收養無效之訴部分，經原審判決其
    敗訴，未據聲明不服，不在本院審理範圍）。
三、上訴人丙○○則以：被上訴人未婚與甲○○外遇生下被收養
    人乙○○，為給被收養人乙○○一個完整家庭，雙方同意辦
    理收養，且上訴人因自身生理疾病問題而對子嗣需求強烈，
    此為上訴人選擇收養被收養人之重要原因，是上訴人並非出
    於不得已，為配合上訴人之夫才收養被收養人。且上訴人因
    自身生理疾病無法如願生育等情，乃收養關係成立前即法院
    需審酌是否認可收養時已存在之事實，依民法第一千零八十
    一條第一項第四款規定，難認符合法院宣告終止收養之要件
    。又原審認定被收養人有發展遲緩之現象，惟依上訴人申請
    成大醫院兒童發展聯合評估中心綜合報告書所載，僅依99年
    2月11日所為一次評估，即作出上開結論，該評估報告因被
    收養人與陪同人員互動不良而無法配合測試，結論難認客觀
    正確，故僅參考單次評量所得片面觀察，極可能影響其評估
    結果之可靠性，原審認為上訴人不相信專業，拒絕對發展遲
    緩之被收養人乙○○以正當方式治療，容有誤解。而上訴人
    既有幼教及保母專業，被收養人乙○○受照顧情形良好，不
    存在難以維持收養關係之其他重大事由。又因上訴人之夫對
    上訴人有夫妻情義，若終止上訴人與被收養人之親子關係，
    上訴人與被收養人以往為母子，終止收養後，上訴人係被收
    養人其父之配偶，被收養人與被上訴人係母子關係，則上訴
    人、被上訴人與上訴人之夫數人之互動關係將趨於複雜，對
    被收養人亦屬不利等語，資為抗辯。
四、查被上訴人未婚，本為上訴人即被收養人乙○○之生父甲○
    ○開設道館講授佛法之信徒，因與甲○○發生婚外性行為，
    而於○○年○月○○日生下乙○○，嗣甲○○於同年2月17日認領
    乙○○，並約定乙○○權利義務行使負擔由甲○○任之；嗣
    雙方同意由上訴人丙○○收養乙○○為養子，而於98年2月2
    5日簽訂收養契約書，並經原審法院以98年度養聲字第43號
    民事裁定准予認可，該案已於98年7月31日確定在案；收養
    關係認可後，雙方約定由上訴人丙○○、被上訴人與甲○○
    輪流於早、午、晚之時段分別負責照顧被收養人乙○○，直
    至同年9月8日雙方交惡為止，此後上訴人丙○○即將被收養
    人乙○○送至○○○○托嬰中心托育，嗣因上訴人丙○○自
    其任職之○○托兒所離職，99年3月1日起改由上訴人丙○○
    在家親自照顧等情，為兩造所不爭執，並有被上訴人提出之
    原審98年度養聲字第43號民事裁定、台南市東區○○○○托
    嬰中心99年2月2日99兒托字第99002號函、台南市私立○○
    托兒所99年3月19日○○托字第98005號函等在卷可稽（見原
    審卷(一）第18、卷(二）第87至142、卷(三）第12至13頁），復有原
    審98年度養聲字第43號民事卷足憑，自堪信為真實。
五、本件應審究之爭點，在於：被上訴人得否依民法第一千零八
    十一條第一項第四款「有其他重大事由難以維持收養關係」
    之規定，請求終止上訴人丙○○與被收養人乙○○間之收養
    關係？茲分述如下：
  (一）按養父母、養子女之一方，有其他重大事由難以維持收養關
    係者，法院得依他方、主管機關或利害關係人之請求，宣告
    終止其收養關係。養子女為未成年人者，法院宣告終止收養
    關係時，應依養子女最佳利益為之，民法第一千零八十一條
    第一項第四款、第二項定有明文。所謂其他重大事由，應斟
    酌親子的共同生活關係事實是否破壞，已否達不能回復應有
    狀態，就客觀方面，應考量雙方間有無親子一般交往，或精
    神上結合等因素，作為判斷親子關係是否發生破綻之標準。
    又上開重大事由，係就終止收養之原因為概括之規定，且基
    於採破綻主義之立法，若養親間所生破綻已達無從回復原有
    親子共同生活之圓滿狀態，且終止非對未成年人為不利者，
    即得終止收養關係，不以起訴主張之破綻原因為限。
  (二）經查：
  1.上訴人丙○○收養被收養人乙○○之原因，固有喜歡小孩及
    不忍孩子在單親環境中成長等正向之目的，惟其因罹患紅斑
    性狼瘡疾病引發腎發炎，長期需洗腎，無法如願生育，且婚
    後一年其夫甲○○要求分房守慾，夫妻間長期無性生活，上
    訴人丙○○鑑於其夫甲○○因家庭有子而早歸，二人合力照
    顧孩子，不失維繫婚姻關係圓滿之良方，上訴人丙○○為求
    婚姻和諧而接受丈夫子嗣之忍讓，加上對於佛法之信任，接
    納其夫甲○○與被上訴人之子即被收養人乙○○成為養子，
    收養動機雖非不純正，然過於多重、複雜，此從原審法院98
    年度養聲字第43號民事案件依職權囑託財團法人天主善牧社
    會福利基金會附設台南嬰兒之家派員訪視該事件聲請人後，
    所作之評估與建議：「1.在收養動機方面，收養人有著多層
    因素，包括其對婚姻關係的維繫、自己喜歡小孩子、建立有
    夫妻有子的家庭、不忍一個孩子在單親環境中成長、對宗教
    信仰的信任及慈悲為懷的價值等，其中有些顧及到孩子的利
    益，也有部分是考慮其個人的價值和立場，上述動機雖非不
    純正，但過於多重且複雜，尤其是為了維繫婚姻而要求自我
    接受其先生的安排，此部分應再作進一步的了解，以確認是
    否會影響收養人的收養意願條件。…4.在夫妻關係方面，收
    養人和其先生維繫著多年的婚姻，但在彼此的溝通和相處上
    ，坦承會有各說各的、各過各的生活之情況，今在面對甲先
    生與丙小姐生子一事，收養人帶著自己未能生育的愧疚、以
    及其對於佛法的信任，即使已有不同於先生的意見時，仍多
    是以否認、合理化、或是自我要求修練等方式作為調整，此
    溝通模式顯然比較是上下關係、而非平等的溝通；在訪談中
    ，當社工員問及甲先生有關他與生母之間的關係時，收養人
    一度表示『她不想聽這些、不想去想這些…』，其神情立即
    顯得焦慮及不安，足見收養人面對此事的態度和適應，尚需
    時間再作調適，而當社工員再進一步關心收養人夫妻對於照
    顧孩子的安排，得知現階段的照顧方式乃是甲先生和丙小姐
    先行討論、爾後再與收養人溝通和協調，此並非是收養人『
    有意辭去工作專心照顧孩子』的本意，故今評估收養人和甲
    先生之於收養孩子的準備，尚未做好其夫妻之間的溝通，且
    其夫妻關係也隱含了許多的猜疑和不信任，這對於未來收養
    人和甲先生將共同撫養孩子、建立家庭照顧環境等部分，仍
    存在著許多不穩定的因素。5.承上，更要緊的是，依目前收
    養人的生活情況和關係，被收養人將同時面對收養媽媽、生
    父、生母的三人關係，雖然三個成人已協調了可相互搭配的
    照顧方式，但顯然僅是階段性的平衡及初步的協調，並未做
    更長遠的規劃和準備，同時未來若生母丁小姐再加入參與其
    對被收養人之服顧和教育，可能會影響到收養人撫育被收養
    人的意願和方式，此徒然增加了被收養人成長環境的不確定
    性。....」等情即明，有該基金會98年5月22日善嬰字第098
    051號函附訪視報告乙份附於該案卷可參。
  2.嗣被上訴人與甲○○、上訴人丙○○交惡，經聲請原審裁定
    准許於本案判決確定前得與被收養人乙○○會面交往，然雙
    方仍於實行會面交往迭起爭執，交相指摘對方照顧不週，不
    斷提出就醫證明、診斷證明書、照片、錄音光碟及譯文、托
    嬰中心寶寶生活學習手冊等證物為攻訐，更多次於交接被收
    養人乙○○或就醫時，爆發嚴重口角爭執，此為兩造所不爭
    （見原審兩造書狀），並有原審卷附之簡訊譯本足憑。被收
    養人乙○○為年僅一歲多之幼兒，經常面對此種衝突情況，
    接受來自兩方矛盾、針鋒相對之負面情緒，不免對被收養人
    乙○○之情感、對事物之判斷與認知，產生不利之影響。
  3.又本件終止收養事件經原審法院再囑託天主教善牧社會福利
    基金會附設台南嬰兒之家就終止收養所作訪視報告，其評估
    建議，認為將涉及收養人家庭以下幾個重要面向之考慮：「
    1.經濟現況：丙太太目前為幼稚園老師，每月收入新台幣（
    下同）2萬4千元，而甲先生於9月中旬剛投入市場擺攤就業
    行列，仍在開始階段，尚未進入軌道，甲先生雖表示每月自
    己約有3萬元進帳，每月收入約5萬7千元左，然販售場所未
    來是否可固定、每月營收較無法掌握等都將影響收入。而甲
    姓夫妻每月需固定繳付的房貸、卡債、托嬰費用及日常生活
    花費等各項支出，至少需6萬9千元，收支相抵之下呈現入不
    敷出的情況。甲先生於訪視過程中也明確表達房貸已未能繳
    交，進而尋求丁小姐協助，而甲先生與同修師兄姐，也有7
    萬元的金錢糾紛，對於此部分，甲先生表示目前仍無力償還
    。2.夫妻相處互動品質：甲姓夫妻結婚已十多年，婚後一年
    即分睡至今，夫妻兩人對彼此期待有落差，丙太太希望與甲
    先生多相處與溝通，也希望可以過正常的婚姻生活，但遭到
    甲先生拒絕，無法得到想要的回應，兩人平時互動少、溝通
    模式以甲先生想法為主，互動品質可再改善，但須看甲先生
    意願。丙太太以信任為基礎經營婚姻，並跟隨甲先生的腳步
    以其為學習的對象，但卻受到極大的傷害。甲先生以『容忍
    』、『原諒』、『信任』等信念說服丙太太，丙太太最後選
    擇改變自己以迎合甲先生並維持婚姻，夫妻關係不對等。3.
    教養觀：丙太太期望被收養人未來能成為一獨立自主之人，
    透過『故事導入』及『日常生活教導』，培養其禮節觀念及
    建立其道德觀，此部分觀念與立意良善。而甲先生認為應建
    立被收養人『正向』、『樂於助人』之態度，此教育觀亦是
    正向。然對於甲先生『預見』被收養人未來將繼承其傳受佛
    法的職志，成為一位佛學導師，且表示在被收養人成長過程
    中，會引導、教授佛法精髓教義中『生死輪迴觀』、入色（
    色塵)等難信之法，替大眾解決墮胎、怨恨心（外遇及同性
    戀），然甲先生對於『入色』之教義解讀為需與共修者發生
    親密關係，解決共修者擔憂之事，才能拯救其意識上的混淆
    以避免再次輪迴令人擔憂。此助人的信念與方法若真授與被
    收養人，易造成被收養人未能有正確的性觀念，並扭曲其與
    『異性』相處心態，日後恐會影響被收養人未來人格發展，
    因此對於甲先生若授予被收養人此佛法教義部分，對被收養
    人身心發展將有害，此點值得重視與預防。」等情在卷，此
    有該基金會98年11月10日98善嬰字第141號檢附訪視報告足
    參（見原審卷(一）第208頁以下）。
  4.其次，被上訴人主張被收養人乙○○於甲○○、上訴人丙○
    ○照顧下，目前有發展遲緩之現象，業據其提出成大醫院診
    斷證明書為證（見原審卷(二）第188頁），上訴人雖否認，惟
    經原審依上訴人聲請向成大醫院函查結果，該院覆以：「一
    、依據神經運動發展篩檢量表及專家團隊之臨床觀察評估發
    現個案明顯低張力，動作能力未能達到該年齡應有的運動發
    展項目，所以列為動作發展遲緩。二、成因未明。三、建議
    應接受定期復健治療並提供在家照顧時之注意事項：(一）增加
    『站』之遊戲的機會。(二）增加軀幹穩定度與動作轉換之順暢
    度，每週二次，一次30至50分鐘，持續六個月。(三）增加手指
    靈活度以及工作使用的機會，復健療效需定期追蹤評估，約
    每3至6個月。」等語，有成大醫院99年3月10日成附醫兒字
    第0990003773號函在卷可稽（見原審卷(三）第7頁），因此，
    被上訴人主張因上訴人丙○○堅持讓乙○○吃素導致其前揭
    發展遲緩之情況，應非子虛。上訴人丙○○辯稱：成大醫院
    僅為一次評估，即作出上開結論，該評估報告因被收養人與
    陪同人員互動不良而無法配合測試，結論難認客觀正確；99
    年3月1日新樓醫院評估表示無其他大動作之明顯問題，追蹤
    即可，99年3月3日奇美醫院表示孩子在成大醫院剛評估完，
    需滿6個月後才能再做發展評估，小兒科醫師看過也認為孩
    子沒有發展遲緩云云，固提出新樓醫院兒童職能治療精細動
    作發展評估表、新樓醫院兒童職能治療評估表、新樓醫院兒
    童物理治療初診評估表、奇美醫院收據、奇美醫院0-6歲嬰
    幼兒身心發展特徵說明、收據各一件為證（見原審卷(三）第22
    至28頁）；然新樓醫院所為兒童物理治療初診評估，僅係粗
    略調查，尚未如成大醫院經專業團隊之整套評估程序，無從
    採用，而奇美醫院未對上訴人乙○○之成長情形進行評估，
    不能判斷上訴人乙○○有無發展遲緩，且未提出小兒科醫師
    意見之證明，亦無足取。又被收養人之動作發展遲緩現象，
    係經過成大醫院專業團隊依據神經運動發展篩檢量表及專家
    團隊之臨床觀察所為之評估而來，與上訴人所提供之其他醫
    院對被收養人所作之評估相較較為專業審慎；何況，由上訴
    人自行提出乙○○在○○○○托嬰中心之寶寶生活學習手冊
    ，其中98年10月13日所載被收養人乙○○生活紀錄上【照顧
    者的話】亦有：「不知道媽咪有沒有發現般若的腳有點軟，
    今天老師用雙手牽他的手去站立比較沒有力（不知他光吃蔬
    菜粥是否可以）」等語，而上訴人則回以【家長的話】：「
    在家我也會煮白煮蛋，讓他吃蛋黃粥，也多吃水果、果汁泥
    等，因般若從胎內就純素，是出生加副食品有多加奶蛋素。
    少林武功也是一群少林和尚所打下基礎，他們功夫了得，也
    從小茹素，有可能比別人慢成熟，但般若茹素對他負擔小。
    他長大就讓他自己選擇，目前還是先給他蔬果營養可奶蛋素
    等語（見原審卷(一）第98頁）。足見上訴人雖有幼教及保母專
    業，惟育兒之觀念仍不免有偏差，上開成大醫院之鑑定應屬
    可信。是上訴人聲請將被收養人再送奇美醫院或成大醫院再
    作兒童發展評估之測試，核無必要，附此敘明。
  5.再者，甲○○與上訴人丙○○夫妻，目前二人均有負債、信
    用遭貶落，且甲○○尚積欠健保費1萬1862元未繳清，而上
    訴人丙○○前為幼稚園老師，月入約二萬餘元，惟於99年3
    月1日離職，現於台南縣私立○○幼稚園任職，且上訴人丙
    ○○十幾年前因紅斑性狼瘡引發腎病，現在每週一、五需洗
    腎，每次4小時，因而與甲○○婚後一年即分房，未再有夫
    妻之實質關係等情，為所不爭；而甲○○原開設道館傳法接
    受弟子供養，惟現已關門，以擺攤為業等情，亦為彼等所不
    爭，復有原審向財團法人聯合徵信中心調閱之信用資料、中
    央健康保險局南區分局函、臺南市○○托兒所函、台南縣私
    立○○幼稚園在職證明書各一份在卷可稽（見原審卷(一）第11
    1至136頁、第137至143頁，卷(三）第12至13頁）。上訴人丙○
    ○雖辯稱甲○○擺攤收入一日可以淨收入1,000元等語，且
    於本院提出甲○○現於龍盟機械股份有限公司任職及美商亞
    洲美樂家有限公司台灣分公司兼職之證明，惟甲○○於原審
    當庭表示銀行房貸尚有兩百多萬，銀行創業貸款兩百多萬，
    每月的貸款要繳兩萬多元，另欠訴外人戊○○80萬等語（見
    原審卷(一）第75頁），復酌以上訴人於訪視時自承每月固定繳
    付的房貸、卡債、托嬰費用及日常生活花費等各項支出，至
    少需6萬9千元，其家庭收支相抵之下，入不敷出等語（見原
    審卷(一）第207頁左面）。再上訴人丙○○因無力清償房貸，
    曾要求被上訴人轉貸支付，顯見甲○○與上訴人丙○○之經
    濟狀況不穩定，即使上訴人與甲○○現各自就職且有正常收
    入，但面對上開負債及生活家庭開銷，仍然有捉襟見肘之情
    。上訴人丙○○雖辯稱甲○○尚有田地等財產可維持生活等
    情，然查，其所有市區房屋為向銀行貸款之抵押物，扣除擔
    保之貸款，價值所剩無幾，而其餘田地位處臺南縣玉井鄉，
    又係與多人共有，持分不多，名下汽車一輛車齡高達15年，
    均屬不易處分、價值不高之物，至先前事業投資已結束營業
    ，所有股票已經下市，均無資產得以管理或處分維持生活，
    此有稅務電子閘門財產所得調件明細表在卷可證（見原審卷
    (一）第34至45頁）。綜上，上訴人丙○○之家庭確有無法提供
    被收養人乙○○穩定成長之經濟條件之虞。
  6.且甲○○表示要引導、傳授被收養人乙○○佛法，並已預先
    設定上訴人乙○○「弘法渡世」之未來，惟其將教義並解讀
    為傳道者需與共修者發生親密關係，始可解決共修者之問題
    ，其觀念偏頗，所述混淆視聽，對同樣身為男性之被收養人
    乙○○，自有不良之示範，嚴重影響其人格自由形成與正確
    之性觀念；甲○○雖於本院審理中提出聲明書，表示並不再
    灌輸被收養人乙○○任何宗教思想，亦不再從事任何宗教之
    任何講法行為等語（見本院卷第51頁），然該聲明書並不能
    保證甲○○於現實生活中確實不再以偏頗觀念教導被收養人
    乙○○，且是否為甲○○臨訟故為有利於上訴人丙○○之關
    係所提出，誠有疑義，是尚難僅憑該聲明書，即為其有利之
    認定。而上訴人丙○○因夫妻關係之不對等，雙方欠缺平等
    暢通之管道以交換意見，其對甲○○之偏差行為，採取迎合
    、放任、包容、原諒之態度，亦無力改變其教育觀，不能於
    被收養人乙○○接受錯誤觀念時會給予指正、干預，而有效
    維護被收養人乙○○之最佳利益，如任被收養人乙○○與上
    訴人丙○○間收養關係繼續維持，恐對被收養人乙○○造成
    難以挽回之傷害。
  7.綜參上情，堪認上訴人丙○○與被收養人乙○○間，因被上
    訴人與上訴人丙○○之爭執漸多，常以簡訊、言語交相指責
    ，形同水火，與原本約定由上訴人丙○○收養以健全家庭功
    能，和諧共處、共同扶養被收養人乙○○之前提已不復存在
    ，難以期待上訴人丙○○與被收養人乙○○再繼續回復平靜
    生活，彼此養親關係產生破綻，無從回復圓滿狀態，勉強維
    持該收養關係，與被收養人乙○○之重大利益有違，加以乙
    ○○在上訴人丙○○收養照顧下有因茹素而生發育遲緩現象
    ，又其本身身體及經濟狀況均不佳，且其夫甲○○本身之信
    仰及宗教觀念偏差，恐對乙○○幼小身心之成長造成不良影
    響，是以上訴人丙○○與乙○○間顯存有難以維持收養關係
    之重大事由，堪以認定。
六、綜上所述，被上訴人主張上訴人丙○○與乙○○間顯存有難
    以收養關係之重大事由存在，並非無據，上訴人所辯為不足
    採。被上訴人依民法第一千零八十一條第一項第四款規定，
    自得請求宣告終止上訴人丙○○與被收養人乙○○間之收養
    關係。被上訴人此部分之訴，為有理由，應予准許。原審判
    准上訴人丙○○與上訴人乙○○終止收養關係，經核於法並
    無不合。上訴論旨求予廢棄改判，為無理由，應予駁回。
七、兩造其餘攻擊防禦方法與判決結果不生影響，不再逐一論述
    。
八、據上論結，本件上訴為無理由，依民事訴訟法第四百四十九
    條第一項、第七十八、第八十五條第三項，判決如主文。
中    華    民    國    99    年    9     月    21    日
                  民事 第二庭   審判長法  官  陳光秀
                                      法  官  曾平杉
                                      法  官  莊俊華
上為正本係照原本作成。
如不服本判決，應於收受送達後20日內向本院提出上訴書狀，其
未表明上訴理由者，應於提出上訴後20日內向本院補提出理由書
狀（均須按他造當事人之人數附繕本）上訴時應提出委任律師或
具有律師資格之人之委任狀；委任有律師資格者，另應附具律師
資格證書及釋明委任人與受任人有民事訴訟法第466條之1第1項
但書或第2項（詳附註）所定關係之釋明文書影本。如委任律師
提起上訴者，應一併繳納上訴審裁判費。
中    華    民    國    99    年    9     月    23    日
                                      書記官  謝淑玉
【附註】
民事訴訟法第466條之1：
（1）對於第二審判決上訴，上訴人應委任律師為訴訟代理人。但上
  訴人或其法定代理人具有律師資格者，不在此限。
（2）上訴人之配偶、三親等內之血親、二親等內之姻親，或上訴人
  為法人、中央或地方機關時，其所屬專任人員具有律師資格並
  經法院認為適當者，亦得為第三審訴訟代理人。
民事訴訟法第466條之2第1項：
  上訴人無資力委任訴訟代理人者，得依訴訟救助之規定，聲請
  第三審法院為之選任律師為其訴訟代理人。




司法院資訊處製作；財團法人民間司法改革基金會備份。
